【裁判字號】    97,訴,498
【裁判日期】    970707
【裁判案由】    侵權行為損害賠償
【裁判全文】
臺灣高雄地方法院民事判決               97年度訴字第498號
原      告  甲○○○○ ○○○.
                        AMB.
訴訟代理人  林雪娟律師
被      告  乙○○
                      之2
            丙○○
上列當事人間請求損害賠償等事件，原告於刑事訴訟程序（本院
96年度易字第1797號），提起附帶民事訴訟（本院96年度附民字
192 號），經本院刑事庭裁定移送，本院於民國97年6 月17日言
詞辯論終結，判決如下：
    主      文
被告乙○○應給付原告新臺幣伍拾貳萬陸仟伍佰元，及自民國九
十七年二月十三日起至清償日止，按年息百分之五計算之利息。
原告其餘之訴駁回。
訴訟費用由被告乙○○負擔三分之二，餘由原告負擔。
    事實及理由
壹、程序方面：
    按訴狀送達後，原告不得將原訴變更或追加他訴。但請求之
    基礎事實同一者，或擴張或減縮應受判決事項之聲明之情形
    者，不在此限，民事訴訟法第255 條第1 項第2 款、第3 款
    定有明文。本件原告前於民國96年6 月29日向本院刑事庭提
    起刑事附帶民事訴訟時，係以侵權行為之規定為請求權基礎
    ，求為判決：被告乙○○應給付原告新臺幣（下同）526,50
    0 元及自附帶民事起訴狀繕本送達翌日起至清償日止，按中
    央銀行核定放款利率二分之一計算之利息。經本院刑事庭裁
    定移送本院民事庭後，原告爰追加依共同侵權行為及不當得
    利之法律關係，並追加丙○○為被告，訴請判令：被告乙○
    ○、丙○○應連帶給付原告540,200 元及自起訴狀繕本送達
    翌日起至清償日止，按年息5%計算之利息（見本院卷第10頁
    ），核其追加之訴所據之基礎事實同一（皆為原告依乙○○
    指示匯款入丙○○之帳戶之糾紛），訴訟資料共通，並得於
    同一訴訟程序一併解決爭議，依民事訴訟法第255 條第2 款
    規定，應予准許。嗣原告又變更聲明為：被告乙○○、丙○
    ○應連帶給付原告526,500 元及自追加起訴狀繕本送達翌日
    起至清償日止，按年息5%計算之利息（見本院卷第25、65頁
    ），核屬減縮應受判決事項之聲明，揆諸前開規定，亦應准
    許，合先敘明。
貳、實體方面：
一、原告主張：被告乙○○自95年4 月10日起至95年6 月3 日止
    ，向原告佯稱可以介紹15名菲律賓人至台灣工作，原告信以
    為真，乃依被告乙○○指示，在菲律賓陸續匯款560,200 元
    ，至乙○○之前妻即被告丙○○所有設於第一商業銀行股份
    有限公司岡山分行之00000000000 號帳戶（下稱系爭帳戶）
    內，詎被告乙○○取得上開款項後，並未介紹原告任何工作
    職缺，並避不見面，原告始知受騙。被告乙○○刑事責任部
    分，並經法院判處詐欺罪刑在案，又被告丙○○為本國人，
    嫁給菲律賓籍之被告乙○○後，利用被告乙○○與菲律賓人
    接觸之機會施詐，所詐得之款項均匯入被告丙○○之帳戶內
    ，其等所為已構成共同侵權行為，縱認被告丙○○並無為共
    同侵權行為，然該等款項均係匯入其所有之上開帳戶，其因
    而受有原告匯款之利益，自有不當得利之情事。嗣被告乙○
    ○與原告簽訂和解協議，約定願按月分期清償546,500 元，
    然僅清償一期2 萬元後，即未依約清償，迄今尚積欠526,50
    0 元。為此，爰依侵權行為及不當得利之法律關係提起本件
    訴訟，請求擇一判命被告應連帶給付526,500 元，及自追加
    起訴狀送達被告翌日起至清償日止，按年息5%計算之利息等
    語。
二、被告答辯部分：
  (一)被告乙○○則以：伊並未詐欺原告，本件款項係兩造共同經
    營人力仲介之費用，伊將款項交由綽號「小趙」之泰國華僑
    向勞委會提出申請，錢交給小趙後，小趙便避不見面，伊亦
    是受害人。伊願依和解協議書之條件清償，但無資力，才僅
    清償一期後，即未能依約履行。被告丙○○之帳戶全係由伊
    使用，本件款項與被告丙○○無關等語置辯。並聲明：原告
    之訴駁回。
  (二)被告丙○○則以：原告主張伊為共同侵權行為之部分，業經
    檢察官為不起訴處分確定在案，原告另主張本件款項係匯入
    伊帳戶而誤認伊受有利益，惟系爭帳戶係借予被告乙○○使
    用，帳戶內之款項已被乙○○提領一空，伊並無任何獲利等
    語資為抗辯。並聲明：原告之訴駁回。
三、兩造爭執及不爭執之事項：
  (一)不爭執事項：
  1.被告乙○○刑事部分，經本院刑事庭判處詐欺罪，並處有期
    徒刑8 月，減為有期徒刑4 月確定在案，有本院96年度易字
    第1797號刑事判決附卷可稽，並經本院查閱上開刑事卷宗屬
    實。
  2.被告丙○○為乙○○之前妻，原告對丙○○提起之刑事詐欺
    告訴，經檢察官為不起訴處分確定在案，有臺灣高雄地方法
    院檢察署（下稱高雄地檢署）檢察官96年度偵緝字第991 號
    不起訴處分書可佐（見96年度偵緝字第967 號偵查卷第31、
    32頁）。
  3.原告係依被告乙○○指示，而匯款560,200 元至被告丙○○
    設於第一商業銀行股份有限公司岡山分行之00000000000 號
    帳戶內。
  4.原告與被告乙○○於95年10月31日簽訂和解協議書，約定以
    546,500 元和解，並由被告乙○○按月清償20,000元，惟乙
    ○○僅依約於同年11月20日清償20,000元，尚餘526,500 元
    尚未清償，有和解協議書可稽（見95年度他字第8899號偵查
    卷第39頁）。
  (二)兩造爭執之事項：
  1.被告丙○○、乙○○有無共同侵權行為（詐欺原告匯款）？
  2.被告丙○○有無不當得利之情事？
  3.原告請求被告丙○○與乙○○連帶給付本件款項，是否有據
    ？
四、本院得心證之理由：
  (一)按「因故意或過失，不法侵害他人之權利者，負損害賠償責
    任。故意以背於善良風俗之方法，加損害於他人者亦同。違
    反保護他人之法律，致生損害於他人者，負賠償責任。但能
    證明其行為無過失者，不在此限。」、「數人共同不法侵害
    他人之權利者，連帶負損害賠償責任」，民法第184 條、第
    185 條第1 項前段定有明文。次按當事人主張有利於己之事
    實者，就其事實有舉證之責任。其因侵權行為所生之損害賠
    償請求權，以行為人有故意或過失不法侵害他人之權利為成
    立要件；民法第185 條第1 項所謂之數人共同不法侵害他人
    之權利，係指各行為人均曾實施加害行為，且各具備侵權行
    為之要件而發生同一事故者而言，是以各加害人之加害行為
    均須為不法，且均須有故意或過失，並與事故所生損害具有
    相當因果關係者始足當之，有最高法院92年度台上字第1593
    號判決可資參照。
  (二)原告主張被告乙○○以與其合夥介紹15名菲律賓勞工來台工
    作為由，要求其陸續匯款560,200 元至被告丙○○之系爭帳
    戶，惟被告乙○○取得上開款項後，並未介紹原告任何工作
    職缺之事實，為兩造不爭執，已如前述，是原告此部分主張
    ，堪信為真實。至原告主張被告乙○○與丙○○以假藉介紹
    非非賓勞工來台工作詐騙其上開款項，則為被告否認，並前
    揭情詞置辯，然查：
  1.原告於本院上開刑事案件審理中具結證稱：乙○○之前曾幫
    其介紹幫傭及看護外勞來台工作，但都是簽證有著落後才付
    款，這次他表示這15個名額已向勞委會提出申請，2 個月就
    會核准，要伊先匯款給他，還說是以仲介公司名僑（Bing
    Chao）及僱主義華紡織公司（Iwhafoxhle）之名義申請外勞
    等語明確（見本院刑事卷第18~20 頁），且為被告乙○○所
    不爭執（見本院刑事卷第20頁），惟經本院向行政院勞工委
    員會函詢之結果，仲介公司名僑及義華紡織公司於95年間均
    無申請聘僱外國人，有該委員會函文附卷可稽（見刑事卷第
    26頁），足見被告乙○○係以假藉仲介外勞來台工作而詐取
    原告之金錢。
  2.被告乙○○雖辯稱：原告所匯款項均已交給綽號「小趙」之
    泰國華僑去向勞委會提出申請，拿現金給「小趙」時，「小
    趙」也沒簽收據云云。然查，被告乙○○對於「小趙」之真
    實姓名、住址、辦公處所均一無所悉，是否真有「小趙」其
    人，已非無疑。參以被告乙○○已有多次仲介外勞來台中工
    作，亦均於簽證出來後方才要求原告付款，顯見其並非無常
    識及經驗之人，豈有在未為求證「小趙」是否已向勞委會提
    出申請之情況下，率爾將56萬餘元之大筆現金交予「小趙」
    ？復未要求「小趙」出具任何字據之理？是被告乙○○前開
    所辯，實與常情不符，委無足取。而被告乙○○事後雖與原
    告簽立和解協議書，同意以546,500 元和解，並曾賠償2 萬
    元，已如前述，惟此無礙於被告乙○○以前開背於善良風俗
    之方法侵害原告之財產權之侵權行為，是原告請求被告乙○
    ○賠償526,500 元，即屬有據。而本院既認原告本於侵權行
    為之法律關係所為之請求為有理由，就原告主張依不當得利
    之法律關係，請求被告乙○○為同原告聲明所示之給付，即
    無審酌之必要，附此敘明。
  3.原告雖主張被告丙○○提供系爭帳戶，由乙○○出面詐騙原
    告，再共同坐享詐騙所得利益，屬共同侵權行為云云，並提
    出匯款單為證，然上開原告提出之書證，充其量亦僅能證明
    原告確有匯款進入被告丙○○之系爭帳戶而已，尚無從證明
    被告丙○○有共同詐欺之行為。況且，系爭帳戶係被告丙○
    ○借予乙○○使用，被告丙○○對於仲介外勞來台工作乙事
    並不知悉乙節，迭據被告乙○○於偵查及本院審理中陳明在
    卷，核與原告於偵查、本院審理中陳稱：乙○○跟伊說要合
    作仲介菲律賓人來台工作的過程中，丙○○並無參與等語（
    見95年度他字第967 號卷第37頁、本院卷第74頁），大致相
    符，參以夫妻間相互使用對方帳戶亦屬常見等情觀之，顯見
    被告丙○○辯稱其僅將系爭帳戶借予乙○○使用，不知悉乙
    ○○有詐騙原告，應非不實。再者，原告復未提出其他證據
    以供本院審認，是本件並無事證可認定丙○○有與乙○○共
    同詐欺（高雄地檢署檢察官同此認定，為不起訴處分在案，
    已如前述），或其他因故意或過失不法侵害原告權利之行為
    ，且被告丙○○僅係將系爭帳戶借予被告乙○○，而原告所
    匯款項業經被告乙○○提領一空，為被告乙○○陳明在卷（
    見本院卷第74頁），並有系爭帳戶存簿明細及岡山分行函文
    附卷可憑（見本院卷第54~58 、62頁），足見被告丙○○並
    未有無法律上之原因而獲得利益，因而致原告受損害之情事
    ，則原告本於侵權行為及不當得利之法律關係，請求被告丙
    ○○與乙○○連帶給付526,500 元，即無理由。
  (三)綜上所述，原告依侵權行為之法律關係，請求被告乙○○給
    付526,500 元及自追加起訴狀繕本送達翌日即97年2 月13日
    起至清償日止，按年息5%計算之利息，為有理由，應予准許
    ；至於其另依共同侵權行為、不當得利等規定，請求被告丙
    ○○連帶給付部分，為無理由，應予駁回。
五、據上論結，本件原告之訴為一部有理由，一部無理由，爰依
    民事訴訟法第79條，判決如主文。
中    華    民    國    97    年    7     月    7    日
                  民事第三庭法  官  廖純卿
正本係照原本作成。
如不服本判決，應於送達後20日內，向本院提出上訴狀並表明上
訴理由，如於本判決宣示後送達前提起上訴者，應於判決送達後
10日內補提上訴理由書（須附繕本）。
中    華    民    國    97    年    7     月    7    日
                            書記官  洪嘉慧


司法院資訊處製作；財團法人民間司法改革基金會備份。
